【裁判字號】    95,選訴,1
【裁判日期】    950301
【裁判案由】    違反公職人員選舉罷免法等
【裁判全文】
臺灣彰化地方法院刑事判決               95年度選訴字第1號
公  訴  人  臺灣彰化地方法院檢察署檢察官
被      告  乙○○
            甲○○○
                        1號
共      同
指定辯護人  本院公設辯護人丙○○
上列被告等因違反公職人員選舉罷免法等案件，經檢察官提起公
訴（九十四年度選偵字第七二號、第一０九號），本院判決如下
：
    主  文
乙○○共同連續對於有投票權之人，交付賄賂，而約其投票權為
一定之行使，處有期徒刑伍月，如易科罰金，以參佰元折算壹日
。褫奪公權貳年。新臺幣貳仟元沒收；又有投票權之人，收受賄
賂，而許以其投票權為一定之行使，處有期徒刑貳月，如易科罰
金，以參佰元折算壹日，褫奪公權壹年。所收賄賂新臺幣貳仟元
沒收之。應執行有期徒刑陸月，如易科罰金，以參佰元折算壹日
。褫奪公權貳年，新臺幣肆仟元沒收。
甲○○○共同連續對於有投票權之人，交付賄賂，而約其投票權
為一定之行使，處有期徒刑伍月，如易科罰金，以參佰元折算壹
日。褫奪公權貳年；又有投票權之人，收受賄賂，而許以其投票
權為一定之行使，處有期徒刑貳月，如易科罰金，以參佰元折算
壹日，褫奪公權壹年。扣案所收賄賂新臺幣壹仟元沒收之。應執
行有期徒刑陸月，如易科罰金，以參佰元折算壹日。褫奪公權貳
年，扣案之新臺幣壹仟元沒收。
        事  實
一、蕭錫煌（另由檢察官偵查中）為圖使彰化縣第十五屆社頭鄉
    鄉長候選人登記第一號之魏平政能順利當選，竟基於對於有
    投票權之人，交付賄賂，而約其投票權為一定行使之概括犯
    意聯絡，於民國九十四年十一月上旬某日，至彰化縣社頭鄉
    社頭國民中學旁，將買票賄款新臺幣（下同）六萬七千元及
    發放買票費用二千元之現金交予乙○○，約定在九十四年十
    二月三日該鄉長選舉時，投票圈選一號候選人魏平政，並交
    代除乙○○家人計四票二千元（每票五百元，包括乙○○、
    康勝彥、王雯娌、康瑜珍四人）外，其餘賄款由乙○○統籌
    負責向彰化縣社頭鄉○○村○○鄰○○村○○路及員集路一
    帶之選民，以每票五百元之代價向投票權人買票，並告知受
    賄之選民於九十四年十二月三日投票時，圈選第一號鄉候選
    人魏平政。乙○○於收到上開買票賄款後，竟與蕭錫煌共同
    基於對於有投票權之人，交付賄賂，而約其投票權為一定行
    使之概括犯意聯絡，除接受發放買票費用二千元及二千元之
    賣票賄款外，隨即前往甲○○○位於彰化縣社頭鄉○○村○
    ○路○段三八五巷一號住處，以一千元之代價向甲○○○買
    票（每票五百元，包括甲○○○及林子超計二票）後，再與
    其有共同概括犯意聯絡之吳林進枝，在彰化縣社頭鄉○○村
    ○○鄰○○村○○路及員集路一帶，以每票五百元之代價，
    連續向附表所示之賓小英等有投票之人買票，並約定在九十
    四年十二月三日該鄉長選舉時，投票圈選一號候選人魏平政
    。嗣於九十四年十一月二十二日七時十分許，經警在彰化縣
    社頭鄉○○路○段三八五巷一號甲○○○住處搜索而查獲，
    並扣得甲○○○收取之賄款一千元，因而循線查獲上情。
二、案經臺灣彰化地方法院檢察署檢察官指揮彰化縣警察局刑事
    警察大隊第三隊、彰化縣警察局田中分局查獲後，由彰化縣
    警察局移請偵查起訴。
        理  由
一、前揭犯罪事實，業據被告乙○○、甲○○○於警詢、偵查中
    及本院審理時均坦承不諱，核與證人蕭鍚煌、賓小英、黃惠
    蓮、陳珮琪、李水龍、潘宗堯、彭謝錦、陳蕭秀英、蕭宏易
    、朱蕭吟、陳麗珠、翁站、劉淑美、陳鴻濱、黃蕭靜枝、謝
    秀暖、盧黃秀娥、許桂專、蕭月、柯免、賴雅棋等人分別於
    警詢、偵查中之證述情節相節符。此外，復有賄款現金一千
    元扣案可資佐證。堪信被告二人之自白與事實相符，本件事
    證業已明確，被告四人之犯行，均堪認定。
二、按投票行賄罪之處罰分別規定於刑法第一百四十四條及公職
    人員選舉罷免法第九十條之一第一項，而公職人員選舉罷免
    法第九十條之一第一項為刑法第一百四十四條之特別法，依
    特別法優於普通法之規定，應優先適用公職人員選舉罷免法
    。又被告等行為後公職人員選舉罷免法業已修正，並於九十
    四年十一月三十日經總統以華總一義字第０九四００一九六
    八八一號令公布，而於九十四年十二月二日生效，其第九十
    條之一由修正前之「對於有投票權之人，行求期約或交付賄
    賂或其他不正利益，而約其不行使投票權或為一定之行使者
    ，處五年以下有期徒刑，得併科新臺幣四十萬元以上四百萬
    元以下罰金。預備犯前項之罪者，處一年以下有期徒刑。預
    備或用以刑求期約或交付之賄賂，不問屬於犯人與否，沒收
    之。犯第一項或第二項之罪，於犯罪後六個月內自首者，減
    輕或免除其刑；因而查獲候選人為共犯者免除其刑。犯第一
    項或第二項之罪，在偵查中自白者，減輕其刑；因而查獲候
    選人為共犯者，減輕或免除其刑。」，修正為「對於有投票
    權之人，行求期約或交付賄賂或其他不正利益，而約其不行
    使投票權或為一定之行使者，處三年以上十年下有期徒刑，
    得併科新臺幣一百萬元以上一千萬元以下罰金。預備犯前項
    之罪者，處一年以下有期徒刑。預備或用以刑求期約或交付
    之賄賂，不問屬於犯人與否，沒收之。犯第一項或第二項之
    罪，於犯罪後六個月內自首者，減輕或免除其刑；因而查獲
    候選人為共犯者免除其刑。犯第一項或第二項之罪，在偵查
    中自白者，減輕其刑；因而查獲候選人為共犯者，減輕或免
    除其刑。」，經比較新舊法後，修正前公職人員選舉罷免法
    第九十條之一第一項之刑度低於修正後之刑度，依刑法第二
    條第一項但書之規定，應適用有利於被告之舊法，即修正前
    公職人員選舉罷免法第九十條之一第一項之規定。核被告乙
    ○○、甲○○○所為買票行為，均係犯修正前公職人員選舉
    罷免法第九十條之一第一項之對於有投票權之人，交付賄賂
    ，而約其投票權為一定之行使罪；其等賣票行為，均係犯刑
    法第一百四十三條第一項之投票受賄罪。被告乙○○與蕭錫
    煌、甲○○○；被告甲○○○與乙○○間就前開買票犯行，
    分別有犯意聯絡及行為分擔，分別為共同正犯。被告乙○○
    、甲○○○先後多次買票犯行，時間緊接，所犯又係構成要
    件相同之罪名，顯係基於概括犯意反覆為之，均為連續犯，
    均應依刑法第五十六條之規定論以一罪，並均加重其刑。被
    告二人就上開所犯修正前公職人員選舉罷免法第九十條之一
    第一項之罪，均於偵查中自白犯行（見臺灣彰化地方法院檢
    察署九十四年度選偵字第七二號偵查卷第二十九頁至第三十
    頁、第三十五頁至第三十六頁），應依修正前公職人員選舉
    罷免第九十條之一第五項前段之規定，各減輕其刑，並依先
    加後減之例減輕之；另被告二人就上開所犯刑法第一百四十
    三條第一項之投票受賄罪，均於偵查中自白犯行，已如前述
    ，均應依公職人員選舉罷免第九十七條之二第一項後段之規
    定，各減輕其刑。再被告二人所犯前開二罪間，犯意各別，
    行為互殊，顯係基於各別犯意為之，應予分論併罰。爰審酌
    選舉乃民主政治最重要之表徵，須由選民評斷候選人之才德
    、品行、學識、操守、政見而選賢與能，其攸關國家政治之
    良窳甚鉅，而賄選為敗壞選風之主要根源，不惟抹滅實行民
    主政治之真意，亦影響選舉之公正性與社會之風氣，扭曲選
    舉制度尋求民意之真實性，本件被告二人為支持特定候選人
    竟未循正常方式，以交付賄賂賄選之方式，妨害投票之公正
    、公平及純潔，原不宜輕恕，惟斟酌被告二人因一時之貪念
    而收受賄賂，許以其投票權為一定之行使、收受賄賂之數量
    、價值，買票之數量，被告等人犯罪之動機、目的、手段、
    智識程度、生活狀況、犯罪所生之危害，及被告等人犯後即
    於偵查中自白犯行之態度等一切情狀，各量處如主文所示之
    刑，並均諭知易科罰金之折算標準，及依公職人員選舉罷免
    第九十八條第三項、刑法第三十七條第二項之規定，宣告褫
    奪公權，並定其應執行之刑，及易科罰金之折算標準，褫奪
    公權部分，僅就其中最長期間執行之，以示懲處。
三、被告等之指定辯護人請求被告等准予緩刑之宣告等語。惟查
    ，被告等人雖已自白犯行，然本件係以賄選之方式為他人助
    選，實為敗壞選風之主要根源，因認被告等人均不宜宣告緩
    刑，附此敘明。
四、扣案之一千元係被告甲○○○賣票所得賄款；另被告乙○○
    賣票所得之賄款二千元雖未扣案，然未能證明業已花費滅失
    ，均應依刑法第一百四十三條第二項之規定沒收之。又被告
    乙○○所收取之發放買票費用二千元雖未扣案，然未能證明
    業已花費滅失，為被告乙○○犯罪所得，應依刑法第三十八
    條第一項第三款之規定宣告沒收。
據上論斷，應依刑事訴訟法第二百九十九條第一項前段，修正前
公職人員選舉罷免法第九十條之一第一項、第五項、現行公職人
員選舉罷免法第九十七條之二第一項後段、第九十八條第三項，
刑法第十一條、第二條第一項但書、第二十八條、第五十六條、
第一百四十三條第一項、第二項、第四十一條第一項前段、第三
十七條第二項、第五十一條第五款、第八款、第三十八條第一項
第三款，罰金罰鍰提高標準條例第一項前段、第二條，判決如主
文。
本件經檢察官李毓珮到庭執行執務。
中    華    民    國    95    年     3    月    1     日
                  刑事第一庭    審判長法官  葉榮郎
                                法      官  唐中興
                                法      官  陳秋錦
以上正本證明與原本無異。
如不服本判決，應於判決送達後10日內，向本院提出上訴狀（ 須
附繕本 ）。
中    華    民    國    95    年    3    月      2     日
                                書  記  官  于淑真
公職人員選舉罷免法第90條之1
對於有投票權之人，行求期約或交付賄賂或其他不正利益，而約
其不行使投票權或為一定之行使者，處5年以下有期徒刑，得併
科新台幣40萬元以上4百萬元以下罰金。
預備犯前項之罪者，處 1 年以下有期徒刑。
預備或用以行求期約或交付之賄賂，不問屬於犯人與否，沒收之
。
犯第 1 項或第 2 項之罪，於犯罪後六個月內自首者，減輕或免
除其刑；因而查獲候選人為共犯者免除其刑。
犯第 1 項或第 2 項之罪，在偵查中自白者，減輕其刑；因而查
獲候選人為共犯者，減輕或免除其刑。
公職人員選舉罷免法第97條之2
(自首)
犯第 89 條第 2 項之罪或刑法第 143 條第 1 項之罪，於犯罪後
三個月內自首者，免除其刑；逾三個月者，減輕或免除其刑；在
偵查或審判中自白者，減輕其刑。
意圖他人受刑事處分，虛構事實，而為前項之自首者，依刑法誣
告罪之規定處罰之。
公職人員選舉罷免法第98條
(從重主義)
犯本章之罪，其他法律有較重處罰之規定者，從其規定。
辦理選舉、罷免事務人員，假借職務上之權力、機會、或方法，
以故意犯本章之罪者，加重其刑至二分之一。
犯本章之罪或刑法分則第 6 章之妨害投票罪，宣告有期徒刑以上
之刑者，並宣告褫奪公權。
中華民國刑法第143條
(投票受賄罪)
有投票權之人，要求、期約或收受賄賂或其他不正當利益，而許
以不行使其投票權或為一定之行使者，處3年以下有期徒刑，得
併科5千元以下罰金。
犯前項之罪者，所收受之賄賂沒收之。如全部或一部不能沒收時
，追徵其價額。
附表：
┌───┬──────┬──────┬───────┐
│編 號 │ 賄款收受人 │   金   額  │  投票權人    │
├───┼──────┼──────┼───────┤
│  一  │   賓小英   │  一千元    │ 賓小英、賓育 │
│      │            │            │ 霖           │
│      │            │            │              │
├───┼──────┼──────┼───────┤
│  二  │   黃惠蓮   │  一千元    │ 黃惠蓮、黃陳 │
│      │            │            │ 埒           │
│      │            │            │              │
├───┼──────┼──────┼───────┤
│  三  │   陳珮琪   │  三千元    │ 陳珮琪、黃阿 │
│      │            │            │ 爐、蘇春花、 │
│      │            │            │ 黃松偉、黃松 │
│      │            │            │ 傑、陳慧容   │
│      │            │            │              │
├───┼──────┼──────┼───────┤
│  四  │   李水龍   │  一千五百元│ 李水龍、陳媛 │
│      │            │            │ 華、李佳智   │
├───┼──────┼──────┼───────┤
│  五  │   潘宗堯   │  一千五百元│ 潘宗堯、張素 │
│      │            │            │ 珍、潘瑞堂   │
├───┼──────┼──────┼───────┤
│  六  │   彭謝錦   │  二千元    │ 彭謝錦、彭龍 │
│      │            │            │ 城、彭勝偉、 │
│      │            │            │ 蕭慧貞       │
│      │            │            │              │
├───┼──────┼──────┼───────┤
│  七  │   陳蕭秀英 │  一千五百元│ 陳蕭秀英、陳 │
│      │            │            │ 志賢、陳淑惠 │
│      │            │            │              │
├───┼──────┼──────┼───────┤
│  八  │   蕭宏易   │  一千五百元│ 蕭宏易、賴美 │
│      │            │            │ 玲、張月雀   │
├───┼──────┼──────┼───────┤
│  九  │   朱蕭吟   │  一千五百元│ 朱蕭吟、朱光 │
│      │            │            │ 興、朱耿玄   │
├───┼──────┼──────┼───────┤
│  十  │   陳麗珠   │  二千元    │ 陳麗珠、蕭德 │
│      │            │            │ 彬、蕭帆娟、 │
│      │            │            │ 蕭力尤       │
│      │            │            │              │
├───┼──────┼──────┼───────┤
│  十一│   翁站     │  三千元    │ 翁站、蕭丁山 │
│      │            │            │ 、  蕭沅森、 │
│      │            │            │ 蕭沅根、蕭振 │
│      │            │            │ 、蕭陳銀花   │
│      │            │            │              │
├───┼──────┼──────┼───────┤
│  十二│   劉淑美   │  二千元    │ 劉淑美、何晉 │
│      │            │            │ 彰、何欣容、 │
│      │            │            │ 何展雲       │
│      │            │            │              │
├───┼──────┼──────┼───────┤
│  十三│   陳鴻濱   │  二千元    │ 陳鴻濱、蕭美 │
│      │            │            │ 香、陳貝芬、 │
│      │            │            │ 陳貝芳       │
│      │            │            │              │
├───┼──────┼──────┼───────┤
│  十四│   黃蕭靜枝 │  一千元    │ 黃蕭靜枝、黃 │
│      │            │            │ 淑卿         │
│      │            │            │              │
├───┼──────┼──────┼───────┤
│  十五│   謝秀暖   │  三千元    │ 謝秀暖、蕭子 │
│      │            │            │ 文、蕭正傑、 │
│      │            │            │ 蕭正樹、蕭雅 │
│      │            │            │ 婷、黃燕芬   │
│      │            │            │              │
├───┼──────┼──────┼───────┤
│  十六│   盧黃秀娥 │  一千五百元│ 盧黃秀娥、盧 │
│      │            │            │ 振華、徐玉玲 │
├───┼──────┼──────┼───────┤
│  十七│   許桂專   │  三千元    │ 許桂專、蕭德 │
│      │            │            │ 敏、蕭茹云、 │
│      │            │            │ 蕭育仁、蕭金 │
│      │            │            │ 福、蕭德洲   │
│      │            │            │              │
├───┼──────┼──────┼───────┤
│  十八│   李靜美   │  一千元    │ 李靜美、張府 │
│      │            │            │ 鏞           │
│      │            │            │              │
├───┼──────┼──────┼───────┤
│  十九│   蕭月     │  五百元    │ 蕭月         │
├───┼──────┼──────┼───────┤
│  二十│   柯免     │  二千五百元│ 柯免、陳義益 │
│      │            │            │ 、陳位任、陳 │
│      │            │            │ 育聖、陳育靖 │
│      │            │            │              │
│      │            │            │              │
├───┼──────┼──────┼───────┤
│二十一│   賴雅棋   │  四千元    │ 賴雅棋、蕭振 │
│      │            │            │ 萬、蕭如建、 │
│      │            │            │ 蕭瑋良、蕭如 │
│      │            │            │ 舜、劉月霞、 │
│      │            │            │ 蕭如盛、陳沛 │
│      │            │            │ 君           │
└───┴──────┴──────┴───────┘


司法院資訊處製作；財團法人民間司法改革基金會備份。
